【裁判字號】    92,易,529
【裁判日期】    920903
【裁判案由】    妨害名譽
【裁判全文】
臺灣臺南地方法院刑事判決                          九十二年度易字第五二九號
    公  訴  人  臺灣台南地方法院檢察署檢察官
    被      告  丙○○
    被      告  戊○○
    共      同
    選任辯護人  蘇新竹律師
                張清富律師
右列被告因妨害名譽案件，經檢察官提起公訴（九十一年度偵字第九八五八號），本
院判決如左：
    主  文
丙○○共同連續散布文字，指摘足以毀損他人名譽之事，處有期徒刑捌月。
戊○○共同連續散布文字，指摘足以毀損他人名譽之事，處有期徒刑陸月，如易科罰
金，以銀元參佰元折算壹日。
    事  實
一、戊○○與丙○○二人為母女關係，因丙○○與丁○○前為男女朋友關係，丁○○
    並於該時期將其所開設位於台南市○○路○段二八三號三樓之律師事務所之財務
    事宜交由戊○○母女二人負責，其後二人因故分手後，雙方即因財務糾紛而時生
    嫌隙。詎戊○○母女二人竟基於共同毀損他人名譽之概括犯意聯絡，自民國（下
    同）九十一年一月二十七日起至同年六月三日止，連續將載有「黃牛律師丁○○
    、低級律師、人渣、還錢來」、「下流律師、律師界垃圾、查律師敗類」、「死
    人錢也要騙」、「司法黃牛」、「自持律師欺騙人」、「丁○○滿口謊話沒一句
    真話」、「丁○○都將錢藏在青商會會長陳苡銜處，陳苡銜電話為000000
    0000，債權人要錢可以向陳苡銜去要錢」、「丁○○你將錢藏在陳苡銜處，
    不怕陳苡銜養小白臉，難道你不怕再被騙…」、「丁○○欠債還錢、司法大黃牛
    」、「丁○○欠債還錢、渣死大騙子」等文字，就丁○○之品德操守和工作態度
    ，以及陳苡銜之品德操守作不實之指摘，足以影響社會上一般人對渠等二人之評
    價，並將該等文字以張貼大字報、綁白布條或噴漆於牆壁上等方式，散布於台灣
    台南地方法院及所屬宿舍、台灣高等法院台南分院、丁○○律師事務所、中華電
    信台南分公司、丁○○位於台南市○區○○路一二八號七樓之住處；親民黨台南
    市聯絡處、台南市○區○○路一段體育公園、台灣電力公司台南分公司、台灣台
    南地方法院檢察署等不特定多數人均得以共見共聞之場所，足以影響丁○○及陳
    苡銜之名譽。
二、案經丁○○、陳苡銜訴由台灣台南地方法院檢察署檢察官偵查起訴。
    理  由
一、訊據被告丙○○、戊○○二人均矢口否認有於前揭時地以文字誹謗告訴人丁○○
    及陳苡銜之犯行，均辯稱：我們並沒有做這些事云云。然查，被告二人確實有為
    前揭以文字誹謗告訴人二人名譽之犯行，有下列證據資料可為佐證：
  (一)、目擊證人甲○○於偵查中及本院審理時之證述：
      當天是九十一年二月二十四日晚上十一時、十二時左右，我開車停在中正路佈
      告欄附近一個修皮鞋攤子前，然後我吃完宵夜走回來要取車時，看到一男一女
      走過來佈告欄要貼東西，當時有路燈，所以我看得很清楚，他們大約拿Ａ３大
      小的紙張或白布共八張，一排四張，從我旁邊走過去，我本來沒注意，但因為
      他們神色匆忙，而且晚上馬路上沒什麼人，所以我有注意到他們，他們貼完之
      後就跳上一部車走了，經我指認卷附被告丙○○的彩色照片，發現和我看見當
      天貼海報的人就是同一人，我因為一時好奇，因為丙○○身材比較特殊屬於身
      高不高的纖細女生，所以我印象很深刻，走過去看他們貼的東西，就看見上面
      有關於丁○○及陳苡銜的文字，上面內容大概是描寫丁○○欠錢不還，滿口謊
      言，沒一句真話等意思之語句，我看完後就按傳單上面所貼陳苡銜小姐的行動
      電話打過去，告知她有關傳單的事情等語明確在卷（參見九十一年度偵字第九
      八五八號偵查卷第六十八頁、本院九十二年八月二十日審理筆錄），則參以證
      人甲○○前開所述，均極其具體詳盡，並非空言指摘，且復衡諸一般人若非親
      眼見聞，當不致於甘冒違法亂紀之風險，而為一並不相識之人作偽證乙情觀之
      ，證人甲○○與被告二人既無仇恨，且又無其他瑕疵，自足引為對被告二人不
      利之認定。至辯護人所言證人甲○○先是說白布條，後又言紙張，前後矛盾，
      不足採信云云，然此參酌證人甲○○當時目擊時，天色已晚，不論其所言是紙
      張或白布，都是白色的物品，且拿在手上時，本就極易折疊為波浪狀攜帶，當
      更加不易辨認，惟此布匹或紙張之爭，對證人甲○○所證述關於其上書寫之內
      容乙節，尚不構成何影響，而不影響其證言之憑信性。
  (二)、目擊證人乙○○即丁○○律師事務所所在大樓之保全人員於偵查中及本院審理
      時之證述：
      自從選舉完後，該棟大樓就一直被張貼一些莫名其妙的東西，後來我們就加強
      巡邏，然後我就發現丙○○和一名男子在大樓那邊貼紙張或白布條，他們二人
      看我走過去，就匆忙地把車開走，當時車上還有一名年紀約六十歲左右之女士
      ，他坐在駕駛座上，經我當庭指認，就是被告戊○○，因為我們大樓在大馬路
      上，即使晚上，大樓前面也都還有路燈，而且旁邊便利商店也都還很亮，再加
      上，因為戊○○當時把車停靠在靠我們大樓的這一面，因此，從我們大樓向外
      看，很容易看清楚駕駛座位置的人的面貌，所以我才肯定是戊○○。至於丙○○，則是因為之前他負責丁○○律師事務所的財務，每次我要收管理費，都是
      像她收取，所以我一看到她，就馬上可以辨識等語明確在卷（參見偵查卷九十
      一年度偵字第九八五八號第六十九頁背面、第一百零一頁正面，本院九十二年
      八月二十日審理筆錄），此參以證人乙○○長期擔任保全人員，對人之辨識力
      及注意力、警覺性，本較一般人為高，且又與被告丙○○之長期接觸下，又對
      被告二人無何仇恨下，則其證述該張貼傳單之人係被告丙○○，及被告戊○○
      駕車載送被告丙○○張貼傳單乙節，自有高度憑信性，而得作為不利於被告二
      人之認定。
  (三)、扣案光碟片所翻拍之照片及丁○○律師事務所遭噴漆之照片三幀附卷足憑：
      查被告丙○○於九十一年五月四日至丁○○前開律師事務所乙情，有扣案光碟
      片之翻拍照片附卷足憑，而隔日丁○○律師事務所即遭人發現有紅色噴漆文字
      指摘「丁○○欠債還錢、查死大騙子」等文字，有照片三幀附卷足稽，復參以
      該事務所大樓保全人員於當日又未發現有不明人士進入，而被告丙○○業於九
      十年時二月一日離職，當時已非丁○○員工，且又與丁○○分手，衡諸常情，
      一般人為免與前男友再度碰面均會盡量避開其上班地點或任何活動場所，但被
      告丙○○卻辯稱當日逛街要去事務所上廁所云云，實與常情不合，而不足採信
      。又按證據法則上，若將數個情況證據相互結合後，再加上就情況證據間之結
      合關係為必要之說明，所得出符合邏輯法則之推論，則自亦可將該數個情況證
      據用來作為不利於被告丙○○之證據資料。是以被告丙○○於當日進入事務所
      後，於翌日事務所即遭人噴漆指摘前開文字，參酌前開說明，已足見係被告丙○○所為，應堪認定。
  (四)、復按憲法第十一條規定，人民之言論自由應予保障，鑒於言論自由有實現自我
      、溝通意見、追求真理、滿足人民知的權利、形成公意、促進各種合理的政治
      及社會活動等功能，乃維持民主多元社會正常發展不可或缺之機制，國家固應
      給予最大限度之保障，惟為保護個人名譽、隱私等法益及維護公共利益，國家
      對於言論自由尚非不得依其傳播方式為適當限制；審酌我國之國民守法精神、
      對他人權利尊重之態度、現行民事賠償制度之功效等各項因素，應認立法者兼
      採刑事處罰手段保護人民名譽法益之選擇，尚非有違憲法，法院自有遵從適用
      之義務。而自刑法第三百十條第一項「意圖散布於眾，而指摘或傳述足以毀損
      他人名譽之事者，為誹謗罪」之規定觀之，我國立法者對於名譽權之保障，顯
      然並非以個人受到他人誹謗性言論指摘後，實際上發生任何客觀可見之實害結
      果，始得訴請法院發動刑事制裁，而係慮及名譽權乃一不具實體之抽象權利，
      其增減盈虧本即無從具體衡量之特性，因而授權法院就被害人之個人條件及行
      為人指摘或傳述之內容，以社會上一般人之客觀標準予以判定，若行為人所指
      摘或傳述之具體事實，足以使被害人受到他人之輕視或恥笑，其個人人格在社
      會評價上將有所貶損，即得施以誹謗罪之刑事處罰。觀之本件被告散布之上開
      文字內容，具體指稱告訴人丁○○為司法黃牛，且與告訴人陳苡銜二人串通共
      謀，並以「低級律師」、「律師界垃圾」等字眼指摘告訴人丁○○，衡以告訴
      人丁○○為執業律師，被告二人所為上揭指摘內容自足以使人產生告訴人丁○○為欠缺專業能力之人，而告訴人陳苡銜身為青商會會長，竟與丁○○共同脫
      產而為違法行為之印象，是以被告二人所指摘之具體事實，實足以使告訴人二
      人受到他人之輕視或恥笑，而足生影響於告訴人二人之人格在社會上之評價。
  (五)、自刑法第三百十條第一項之規定以觀，立法者應係以行為人具有「誹謗故意」
      之一般主觀違法性要素，及「散布於眾之意圖」之特殊主觀違法要素，為對於
      行為人所為足以毀損他人名譽之行為時，作為發動刑事處罰之要件。亦即行為
      人僅需明知或已預見其所指摘之內容係屬足以毀損他人名譽之不實事項，且係
      以將該等事項散布使眾人週知為目的而出言指摘，所為即與誹謗罪之構成要件
      相符；除非行為人具有如大法官會議第五０九號解釋所示之相當理由足確信其
      指摘或傳述之事實為真實，否則即應負誹謗罪之刑事責任。查本件被告丙○○
      之前係在丁○○法律事務所工作，且係男女朋友之關係，對丁○○是否為司法
      黃牛一事應知之甚詳，然其卻和其母二人在無絲毫證據下，任意指摘丁○○為
      司法黃牛；至於陳苡銜，被告丙○○之前並無機會認識，況且財產狀況是個人
      隱私部分，被告二人當更無機會得知丁○○與陳苡銜之間的財務關係，但渠等
      二人竟又任意指摘丁○○將錢搬運至陳苡銜處藉以脫產云云，足見前開被告二
      人所為指摘之文字均係惡意捏造，並非基於相當理由所為之陳述，換句話說，
      被告二人本身對於所指摘事項為真之確信實乃付之闕如，已堪認定，而無何阻
      卻違法事由可言。
  (六)、綜上所述，被告二人所為右揭以文字指摘足以毀損他人名譽之事之妨害名譽犯
      行，事證明確，且無其他阻卻違法事由，是以該二人已堪認定，渠等犯行均應
      依法論科。
二、核被告丙○○、戊○○二人所為，均係犯刑法第三百十條第二項之加重誹謗罪。
    被告戊○○以誹謗之故意，為構成要件以外之「搭載被告丙○○到處張貼傳單」
    行為，為同謀共同正犯，而與被告丙○○間具有謀議，推由丙○○實施，是以二
    人皆為共同正犯。被告二人先後多次犯行，時間緊接，方法相同，觸犯構成要件
    同一之罪名，顯係基於概括之犯意為之，為連續犯，應依刑法第五十六條之規定
    論以一罪，並加重其刑。被告二人以一加重誹謗之犯行，同時對告訴人丁○○及
    陳苡銜誹謗，觸犯構成要件相同之罪名，為同種想像競合犯，應各以一加重誹謗
    罪處斷。爰審酌被告丙○○因與告訴人丁○○感情不睦，竟思以此種手段破壞他
    人名譽洩憤，並遷怒於丁○○友人陳苡銜（現已為丁○○之配偶），動機、手段
    均堪稱惡劣，又其係以蓄意扭曲告訴人二人人格之方式，利用公眾均得出入之場
    所張貼傳單指摘告訴人，所生危害堪稱重大，再渠等於訴訟程序中一再飾詞狡辯
    ，絲毫未對告訴人表示道歉或賠償，毫無悔改之意，及被告戊○○為其母，難免
    維護其女之心態等一切情狀，各量處如主文所示之刑，並就被告戊○○部分諭知
    如易科罰金之折算標準。
本案經檢察官曲鴻煜到庭執行職務。
據上論斷，應依刑事訴訟法第二百九十九條第一項前段，刑法第二十八條、第五十六
條、第三百十條第二項、第五十五條、第四十一條第一項前段，罰金罰鍰提高標準條
例第一條前段、第二條，判決如主文。
中    華    民    國      九十二      年        九      月      三      日
                                      臺灣臺北地方法院刑事第三庭
                                                法  官  謝家宜
右正本證明與原本無異。
如不服本判決，應於判決送達後十日內，向本院提出上訴狀（應附繕本）。
                                                書記官  李佩珊
中    華    民    國      九十二      年        九      月      八      日
附錄法條：
刑法第三百十條
意圖散布於眾，而指摘或傳述足以毀損他人名譽之事者，為誹謗罪，處一年以下有期
徒刑、拘役或五百元以下罰金。
散布文字、圖畫犯前項之罪者，處二年以下有期徒刑、拘役或一千元以下罰金。
對於所誹謗之事，能證明其為真實者，不罰。但涉於私德而與公共利益無關者，不在
此限。


司法院資訊處製作；財團法人民間司法改革基金會備份。
